臺灣臺南地方法院臺南簡易庭民事判決
111年度南小字第753號
原      告  施錦雀  
訴訟代理人  蔡大明  
被      告  王玉珠  
            臺南市仁德區公所
法定代理人  黃素美  
兼  上一人
訴訟代理人  黃柏漳  
上列當事人間請求侵權行為損害賠償事件，本院於民國111年5月
6日言詞辯論終結，判決如下：
    主      文
原告之訴駁回。
訴訟費用新臺幣壹仟元由原告負擔。
    事實及理由
壹、程序方面：
    按訴狀送達後，原告不得將原訴變更或追加他訴，但擴張或
    減縮應受判決事項之聲明者不在此限，民事訴訟法第255條
    第1項第3款定有明文。本件原告原起訴請求：㈠被告應將原
    告恢復列入「獨居老人」名冊。㈡被告應賠償原告實物、名
    譽及精神損害新臺幣（下同）20,000元，有民事起訴狀在卷
    可參（見調字卷第11頁），嗣原告於民國111年5月6日審理
    中當庭更正訴之聲明如後所示（見本院卷第390頁），核其
    性質係為減縮應受判決事項之聲明，依前開規定，自屬適法
    。復依變更後訴之聲明，本件訴訟標的金額已在100,000元
    以下，屬民事訴訟法第436條之8第1項規定之範圍，應適用
    小額訴訟程序，爰依職權改行小額訴訟程序。　　
貳、實體方面：　　
一、原告起訴主張：
　㈠臺南市政府為照顧年長市民，由臺南市政府社會局（下稱社
    會局）擬訂「臺南市政府社會局關懷獨居老人服務計畫」（
    下稱系爭計畫），經市府層級主管核准後在臺南市政府官網
    公告，讓市民週知並配合遵行，本項業務由社會局擬定計畫
    並負責全面主管及督導，其他各局處依相關業務協助，再責
    成各區區公所負責實際執行獨居老人照顧服務工作。
　㈡原告配偶於96年往生，之後一直單獨居住，各子女分別居住
    籍設籍於不同之處：次子於臺南市東區、三子於臺南市永康
    區、四子臺南市安平區、其他子女戶籍都在外縣市；102年
    原告約77歲時搬入「二空新城B區社區」，並將戶籍遷入（
    門牌號碼：臺南市○○區○○○00號13樓之5），嗣該地區里長及
    鄰長主動協助，代為向被告臺南市仁德區公所（下稱仁德區
    公所）申請列為「獨居老人」，並經被告仁德區公所依系爭
    計畫審查核准後列入「獨居老人」名冊，接受臺南市政府及
    被告仁德區公所之關懷照顧服務，公所人員及里長等人會在
    特定節日及狀況需要時，至社區發放慰問物資及精神關懷，
    至109年4月30日被告仁德區公所訪視時，原告仍符合資格，
    109年9月時也還接受發放防疫口罩的關懷。
　㈢然於109年9月18日，原告獨自一人在家中客廳不慎滑倒，造
    成髖骨斷裂完全無法自行起身，只能孤獨躺在冰冷地板上長
    達近5小時，恰逢侄女婿來訪發現，才請管理室保全協助呼
    叫救護車緊急送成大醫院就醫，經住院開刀治療穩定後，轉
    送榮民醫院台南分院住院進行復健。直到109年10月8日才回
    到家中休養，因原告無法站立，生活無法自理，故由次子陪
    同照顧。
　㈣109年底，公所人員及里長等人到社區給獨居老人分發年節關
    懷物資，原告被略過關懷，經查問公所人員，渠等告知因子
    女的戶籍和原告都在臺南市，不符合資格規定，已被移除獨
    居老人名冊。然經查閱臺南市政府官網於該時公告之系爭計
    畫（108年3月20日修訂版）第4條明列之獨居老人資格項目
    ，完全沒有獨居老人和子女需戶籍不得在同一縣市的規定；
    嗣經詢問被告仁德區公所，其發函告知該所依社會局計畫執
    行獨居老人照顧業務，另參照臺北市等縣市「鄰近居住」之
    定義，強調「本市歷來即規範有具照顧能力子女鄰近居住即
    不列冊獨居老人」，所以必須依照社會局對獨居老人的定義
    ，從嚴評估資格，因原告違反「鄰近居住」規定，即不再將
    原告列入獨居老人名冊；另詢問社會局，該局發函回覆，其
    中「…未有具照顧能力子女家屬、外籍看護工同住（或鄰近
    居住）…」等語，並未出現於在官網公告給民眾查閱之系爭
    計畫中內。
　㈤原告初始在被審核獨居老人身分時，戶籍就和3個兒子在同一
    縣市，公所人員即依系爭計畫同意核准；多年後原告家族人
    戶籍未變、計畫辦法資格項目也未修正，被告仁德區公所卻
    依系爭計畫中沒有的資格條件即「鄰近居住」將原告移除名
    冊，擅自以行政裁量權擴大解釋計畫，傷害原告權益，應屬
    違法行政，其效力應屬無效，應負責賠償原告受有之物資損
    失。
　㈥原告訴訟代理人蔡大明向被告仁德區公所抗議上情，也向社
    會局陳情，被告並不接受，不久社區傳出對原告的惡意批評
    ，指稱蔡大明與社區人不和、常提告，原告及子女貪財、貪
    小便宜、甚麼都要佔好處，非要爭到手不可，甚至原告摔斷
    髖骨竟還有「惡有惡報」等非事實的惡言，使原告受有名譽
    損失。
　㈦被告王玉珠為被告仁德區公所之社會課課員，負責辦理獨居
    老人關懷服務等業務；被告黃柏漳為被告仁德區公所之課長
    ，為被告王玉珠之直屬長官，負責督導及管理其工作。然被
    告王玉珠執行系爭計畫，應依核定的計畫辦理，卻違反公務
    員行政規定，擅自採用未經臺南市政府法定程序核定的法條
    ，被告黃柏漳未盡督導責任及時糾正其缺失，卻讓其通過初
    核後陳送區長，區長公務繁忙未經細查即核定，並將核定結
    果以被告仁德區公所名義送社會局存檔備查，已造成原告權
    益受損，應與被告王玉珠、黃柏漳共同賠償原告人格名譽及
    實物損失。
　㈧被告王玉珠、黃柏漳因上開過失行為造成原告受有名譽及物
    資之損害，而被告仁德區公所應負僱用人之責任，為此，依
    民法第184條第1項前段、第185條、第186條、第188條、第1
    95條之規定提起本訴，請求被告共同賠償原告精神慰撫金20
    ,000元及物資損害4,000元等語。並聲明：被告應共同給付
    原告24,000元。
二、被告答辯：
　㈠被告王玉珠辯稱：
　  ⒈有關獨居老人列冊，係依照社會局系爭計畫辦理，按旨揭
      計畫目的，係為落實在地老化及對長者關懷，藉由提供獨
      居長者相關補充性、支持性之服務，使獨居之長者獲得妥
      善、周全之社會照顧及網路支持為主要目的，使其免於孤
      寂與生活危難。獨居老人之認定係依據該系爭計畫第九點
      實施方法，由民政局辦理獨居老人戶籍之清查，由里長、
      里幹事親自訪視評估列冊獨居老人，並受理通報等事項。
      區公所則負責將相關資料列冊建檔，將名單提供認養單位
      ，俾利關懷訪視所需。至於系爭計畫所訂「自我照顧能力
      不足」，並無明確認定依據，亦無相關函釋可供參考，惟
      主張入住機構、使用外籍看護工、子女比鄰而居等應予排
      除；而被告仁德區公所係以子女家屬與老人居住地點車程
      30分鐘以內為標準。
　  ⒉被告仁德區公所之獨居老人訪視流程係由志工做第一線訪
      視，如有異動則報告，再由被告仁德區公所依系爭計畫評
      估是否列冊，當有質疑時，會再做訪視評估。而被告王玉
      珠承辦業務繁多，不可能凡事親為；志工隊中有位志工至
      原告家中學記帳，發現其中一子即原告訴訟代理人蔡大明
      確實住在中華東路附近，且天天回家探望撫養其母親，於
      是告知小隊長，因此小隊長來告知被告仁德區公所是否除
      列獨居老人，被告王玉珠與長官討論評估後，依系爭計畫
      行政，除列其獨居老人資格。原告除列後，於110年初來
      質疑，被告王玉珠於110年2月9日會同里幹事經訪查其附
      近住戶，證實蔡大明確實住在中華東路附近，且非常孝順
      ，天天回家探視撫養原告，在其子女家屬住在近鄰，且子
      女都有在照顧撫養母親前提下，被告王玉珠報告長官依系
      爭計畫確定除列原告獨居老人身分。獨居老人之列冊不是
      永久性，在發現有異動或家屬出面照顧，除冊是很正常的
      情況，而非一直不變的列冊給社會局，在志工人力資源老
      化與志工人力資源有效整合運用下，社會局於110年12月5
      日修正系爭計畫，已明確將有直系血親卑親屬居住臺南市
      者不得列入獨居老人資格。
　  ⒊原告既經被告仁德區公所查明其子女鄰近居住，不符獨居
      老人，自然無關懷物資取得的資格，被告王玉珠上開所為
      ，均有所本，並非無查證。而刪除原告獨居老人身分之主
      體，係行政機關即被告仁德區公所所為，被告王玉珠已自
      111年1月16日退休，原告向被告王玉珠提起本件訴訟，應
      為主體不適格等語。並聲明：原告之訴駁回。
　㈡被告黃柏漳、仁德區公所辯稱：
　  ⒈有關原告陳報主張被告違反公務員行政規定，擅自採用未
      經臺南市政府法定程序核定之法條損及原告權益，有違法
      疏失責任。被告以為，倘如原告所言獨居老人列冊係為行
      政處分，原告應依正當法律程序，先提訴願以維其個人之
      權益，而非逕為提出民事訴訟。
　  ⒉就性質而言，有關獨居老人列冊與否之依據即系爭計畫，
      應屬行政指導，是以被告仁德區公所依社會局關懷獨居老
      人服務計畫辦理獨居老人通報，並依社會局行政指導將另
      有具照顧能力子女同住或鄰近居住，於獨居老人名冊中刪
      除，處置並無不當。
  　⒊另依原告陳報所言，原告於排除列冊之後，多方、多次向
      社會局、臺南市政府政風處陳情，然相關局處亦未指陳被
      告仁德區公所處置不當。被告及區長逢年過節本就會抽訪
      獨居長輩，故被告基於陳情事由本乎權責偕同承辦人員被
      告王玉珠及區長黃素美至原告社區關懷，並了解原告需求
      ，尚無不妥。至於原告指陳受到社區他人關注、經由某些
      人刻意渲染誣衊嘲諷等，應請原告提出事證並向誣衊原告
      之人提訟，與被告間並無關聯，不應據此對被告興訟等語
      。並聲明：請求駁回原告之訴。
三、得心證之理由：
　㈠按公務員於執行職務行使公權力時，因故意或過失不法侵害
    人民自由或權利者，國家應負損害賠償責任，國家賠償法第
    2條第2項定有明文。所謂行使公權力係指公務員居於國家機
    關之地位，行使統治權作用之行為而言，並包括運用命令及
    強制等手段干預人民自由及權利之行為，以及提供給付、服
    務、救濟、照顧等方法，增進公共及社會成員之利益，以達
    成國家任務之行為（最高法院93年度台上字第255號民事判
    決意旨參照）。次按因故意或過失，不法侵害他人之權利者
    ，負損害賠償責任；公務員因故意違背對於第三人應執行之
    職務，致第三人受損害者，負賠償責任；其因過失者，以被
    害人不能依他項方法受賠償時為限，負其責任；前項情形，
    如被害人得依法律上之救濟方法，除去其損害，而因故意或
    過失不為之者，公務員不負賠償責任，民法第184條第1項前
    段、第186條分別定有明文。觀諸上開規定，第184條第1項
    前段係一般侵權行為之規定，而第186條則係就公務員侵權
    行為之特別規定，是以公務員之侵權行為責任，須以民法第
    186條之規定為據，自無同法第184條規定之適用（最高法院
    93年度台上字第628號判決意旨參照）。原告主張雖被告王
    玉珠、黃柏漳有前揭行為，應依民法第184條第1項前段規定
    ，對原告負損害賠償責任等語。然查，被告王玉珠、黃柏漳
    於原告經除列獨居老人名冊時，分別係被告仁德區公所之社
    會課課員及課長，故被告王玉珠、黃柏漳均為任職於被告仁
    德區公所之公務員，而有關公務員之侵權行為責任，民法第
    186條已有特別規定，揆諸前揭說明，原告自不得依民法第1
    84條第1項規定向被告王玉珠、黃柏漳請求損害賠償。
　㈡公務員之侵權行為責任，須以民法第186條之規定為據。故其
    因過失違背對於第三人應執行之職務，致第三人之權利受有
    損害者，被害人須以不能依他項方法受賠償時為限，始得向
    公務員個人請求損害賠償。惟國家賠償法已於民國70年7月1
    日施行，被害人非不得依該法之規定，以公務員因過失違背
    對於第三人應執行之職務，致其權利受損害，而請求國家賠
    償（最高法院87年度台上字第473號民事裁判意旨參照）。
    又「公務員於執行職務行使公權力時，因過失不法侵害人民
    自由或權利者，有請求權人僅得依本法之規定，向賠償義務
    機關請求損害賠償，不得依民法第186條第1項規定，向該有
    過失之公務員請求損害賠償，91年11月4日修正之法院辦理
    國家賠償事件應行注意事項第7點前段定有明文。而本件原
    告主張被告王玉珠負責辦理獨居老人關懷服務業務，被告黃
    柏漳為被告王玉珠之直屬長官，負責督導及管理被告王玉珠
    執行該項工作應依核定之計畫辦理，惟被告王玉珠卻違反公
    務員行政規定，擅自採用未經法定程序核定之法條，將原告
    自獨居老人名冊除列，被告黃柏漳課長未盡督導責任及時糾
    正其缺失，讓其通過初核後陳送區長，被告仁德區公所並將
    上開核定結果送社會局存檔備查，已造成原告權益受損，原
    告並主張被告係過失違法侵害其權利等語（訴字卷第205、3
    90頁）。則依原告之主張，被告王玉珠、黃柏漳係於執行辦
    理獨居老人關懷業務中，因過失將原告自獨居老人名冊除列
    ，致原告受有損害，核屬公務員執行職務因過失所生之侵權
    責任，並非因故意所生之侵權責任，依上開說明，自無民法
    第186條前段規定之適用；又縱原告認被告王玉珠、黃柏漳
    應就其等執行職務之過失對原告負損害賠償責任，惟原告尚
    非不得依國家賠償法之相關規定，對被告王玉珠、黃柏漳主
    張其等有過失行為之賠償責任，自非不能依他項方法受賠償
    ，亦無民法第186條後段規定之適用。
　㈢公務員於執行職務行使公權力時，因故意或過失不法侵害人
    民自由或權利者，除其他法律有特別規定外，祇能依據國家
    賠償法之規定向國家請求賠償，要不能依民法第184條侵權
    行為之規定向國家請求賠償（最高法院71年度台上字第448
    號、72年度台上字第1897號、85年度台上字第1556號民事判
    決意旨參照)；又公務員因故意違背對於第三人應執行之職
    務，致第三人之權利受損害者，負賠償責任，其因過失者，
    以被害人不能依他項方法受賠償時為限，負其責任，固為民
    法第186條第1項所明定。本條所定公務員執行之職務，既為
    公法上之行為，其任用機關自無民法第188條第1項或第28條
    （舊）規定之適用（最高法院67年台上字第1196號民事判例
    要旨參照）。原告雖主張被告仁德區公所應依民法第184條
    第1項前段、第188條負賠償責任云云，然對國家機關主張賠
    償責任，應依國家賠償法之相關規定提起國家賠償訴訟，並
    無民法第184條之適用，且公務員與行政機關間，並非僱傭
    關係，亦無民法第188條規定之適用。
　㈣從而，原告依民法第184條第1項前段、第186條、第188條向
    被告請求損害賠償，核與法律規定不符，自屬無據。又原告
    主張依民法第184條第1項前段、第186條、第188條之規定請
    求被告賠償，既於法不合，自無再探究民法第185條、第195
    條相關侵權行為損害賠償條文之餘地，併予敘明。
四、綜上所述，原告依民法第184條第1項前段、第185條、第186
    條、第188條、第195條之規定，請求被告共同賠償原告精神
    慰撫金20,000元及物資損害4,000元，並無理由，應予駁回
    。
五、訴訟費用，由敗訴之當事人負擔；小額訴訟，法院為訴訟費
    用之裁判時，應確定其費用額，民事訴訟法第78條、第436
    條之19第1項分別定有明文。經核本件之訴訟費用額確定為1
    ,000元（裁判費），應由敗訴之原告負擔。
六、本件事證已臻明確，原告雖另請求被告提供原告之個案資料
    建立、電話問安記錄、里幹事訪視評估、獨居老人異動名冊
    ，以查明原告是如何、由何人核定列入獨居老人名冊、何時
    移出獨居老人名冊及理由等節，然本件原告尚不得依民法第
    184條第1項前段、第185條、第186條、第188條、第195條等
    相關侵權行為損害賠償條文向被告請求損害賠償，業如前述
    ，故原告上開調查證據之聲請，核無調查之必要。此外，兩
    造其餘攻擊防禦方法及舉證，經本院斟酌後，認為均不足影
    響本判決之結果，爰不逐一論列，附此敘明。
七、訴訟費用負擔之依據：民事訴訟法第78條、第436條之19第1
    項。
中　　華　　民　　國　　111 　年　 　5 　 月　　20  　日
                  臺灣臺南地方法院臺南簡易庭
                                  法  官  余玟慧
以上正本係照原本作成。　　　　　　　　　　　　　　　　
如不服本判決，應於送達後廿日內，向本院提出上訴狀並表明上
訴理由，如於本判決宣示後送達前提起上訴者，應於判決送達後
廿日內補提上訴理由書（須附繕本）。
對於小額程序之第一審判決之上訴，非以其違背法令之理由，不
得為之。且上訴狀內應記載表明(一)原判決所違背之法令及其具
體內容。(二)依訴訟資料可認為原判決有違背法令之具體事實者
。如委任律師提起上訴者，應一併繳納上訴審裁判費。 
中　　華　　民　　國　　111 　年　 　5　　月　　20　　日
                                  書記官  于子寧